【裁判字號】    91,訴,6662
【裁判日期】    921009
【裁判案由】    返還不當得利等
【裁判全文】
臺灣臺北地方法院民事判決                        九十一年度訴字第六六六二號
    原      告  丙○○
    訴訟代理人  陳建宏律師
    複代理人    蔡順雄律師
    被      告  南亞塑膠工業股份有限公司
    法定代理人  甲○○
    訴訟代理人  乙○○
                戊○○
右當事人間請求返還不當得利等事件，本院於九十二年九月十七日言詞辯論終結，判
決如左：
    主      文
原告之訴及假執行之聲請均駁回。
訴訟費用由原告負擔。
    事      實
甲、原告方面：
壹、聲明：
一、被告應給付原告新台幣（下同）三百萬元，及自九十一年九月二十七日起至清償
    日止，按年息百分之五計算之利息。
二、願供擔保，請准宣告假執行。
貳、陳述：
一、原告丙○○（原名曾素蓮）前於民國八十六年間欲投資大陸之化工原料市場，原
    擬向被告購買化工原料，故應被告之要求，提供三百萬元之富邦商業銀行定存單
    買貨品之擔保，雙方並簽訂質權設定契約書。惟事後因原告一直無法順利前往投
    資大陸，亦未曾向被告公司購買任何貨品，故於九十年六月十三日致函被告，表
    明解除（終止）前開質權設定契約，並請被告交還前開三百萬元之富邦銀行定存
    單及同額之本票，並解除質權之設定，惜被告一直拒不辦理。詎被告竟於同年九
    月二十六日實行質權，將原告在富邦銀行板橋分行之定存解約後之三百萬存款提
    領一空，原告遲至九十一年十一月二十九日接獲富邦銀行之對帳單，始知上情。
    然系爭三百萬元質權設定契約既經原告聲明解除（終止），該質權契約已不存在
    ，則被告拒不返還原告之三百萬元定存單及同額本票，並辦理解除質權設定，即
    屬無據。從而被告以該設質定存單實行質權，直接向存款銀行富邦商業銀行領取
    原告之三百萬元存款，更屬無法律上原因，致原告受有損害，為此提起本件訴訟
    ，依民法第一百七十九條、第二百五十九條、二百六十條解除契約之規定，及同
    法二百六十三條之規定，請求被告給付如聲明所示。
二、又質權之設定具有從屬性，本件依系爭質權設定契約以觀，系爭質權設定之時，
    兩造間尚無債權債務發生，故本件系爭質權設定契約應屬無效。再者依被告所言
    ，系爭質權所擔保者為訴外人華亞公司對京亞興經貿有限公司（下稱京亞興公司
    ）之債權，非被告對原告之債權，故本件擔保物權所擔保之債權無從發生，被告
    自不能行使質權。
三、本件原告未積欠被告任何款項，原告依票據法第十三條規定之反面解釋，可以其
    與持票人（即原告）間之抗辯事由，對抗原告。據此，原告未積欠被告任何款項
    ，則被告所持有之原告開立之面額為三百萬元之本票，其本票債權應屬不存在。
    況原告簽發系爭本票後，係直接交予被告，並同時辦理三百萬元之定期存單質權
    不連續、或為回頭票據，與原告無關，不得中斷兩造間之直接前後手之關係。而
    系爭本票嗣後會有京亞興公司及大陸華亞公司之背書，恐係被告見訴訟繫屬在前
    之另案高太平確認本票債權不存在案件，因本票原因關係爭議纏訟，為切斷票據
    原因抗辯，而於取得原告之本票後，再要求上述二家公司背書，在形式上規避兩
    造係直接前後手關係，以免原告提出原因關係抗辯，故該背書之作成應係被告臨
    訟製作，要非真實。
四、退步言之，如認原告無法證明系爭本票上之背書係被告取得後再要求京亞興公司
    及華亞公司背書等事實；但可資確定者，乃上述二位背書人背書之目的，並非有
    背書轉讓票據之真意，其隱藏之真意乃為協助被告切斷票據原因抗辯，並配合被
    告設定台灣擔保之作業；故自原告開立系爭本票以來，包括被告及背書人京亞興
    公司、華亞公司均明知該本票係要提供予被告作為擔保之用，故僅形式上背書，
    在轉讓票據過程中並未有任何對價或原因關係產生；而「表意人與相對人通謀而
    為虛偽意思表示者，其意思表示無效。」為民法第八十七條第一項所明定，故本
    件系爭本票上縱有京亞興公司及大陸華亞公司之背書，均因該等背書實際並無背
    書轉讓票據之真意，而係與被告通謀為切斷原告票據原因關係抗辯，而為虛偽之
    背書行為，故渠等之背書行為依民法第八十七條之規定原告得主張無效，則系爭
    本票之實質前後手仍為被告與原告，原告仍得主張票據原因抗辯。再退步言之，
    縱如被告所稱，原告之系爭本票係先後交付予京亞興公司、華亞公司（或者相反
    順序）背書後，再由被告取得，但被告取得原告之本票時，既未支付任何對價，
    自非可享有優於前手即大陸華亞公司及北京京亞興公司之權利，被告未舉證證明
    對原告有票據原因關係存在，自不可主張票據權利。
五、本件被告未舉證證明訴外人華亞公司對京亞興經貿有限公司（下稱京亞興公司）
    是否確有三百萬元之貨款債權存在。而質權之設定具有從屬性，本件依系爭質權
    亞興公司之債權，非被告對原告之債權，故本件擔保物權所擔保之債權無從發生
    ，被告自不能行使質權。
六、又本件京亞興公司、華亞公司，非我國民法上之法人或自然人，亦非外國法人，
    不具權利力，故渠等系爭本票上之背書，自不具法律上之「背書」效力，則被告
    自不得主張系爭本票經第二人背書，而中斷原因關係。
七、又被告所提之「購銷合同」上，有記載原告「曾素蓮」於連帶保證人欄之簽名並
    非原告所為，反與丁○○之字跡相似。且該購銷合同係於八十七年一月一日所簽
    立，而嗣後丁○○再於九十年十二月二十九日代表京亞興公司與華亞公簽立新的
    購銷合約，而該最新之購銷合約上即無原告在連帶保證人上簽名，可見原告確實
    無意擔任京亞興公司之連帶保證人；且被告所提出之購銷合約應已經履行完畢而
    終結或解消，故才於九十年重新訂約，則無論該被證八號上原告簽名之真偽如何
    ，均無從為本件訴訟程序之證明。再者，依被告所提出之作業流程，原告充其量
    為保證人，並非債務人或連帶保證人，原告自可主張先訴抗辯。
八、另訴外人丁○○於九十年十二月十四日具函請求華亞公司降低原告之質權設定金
    額為一百五十萬元，足證原告原欲擔保之京亞興業建築材料有限公司終止運作後
    ，原告確實要求被告解除質權設定及交還系爭三百萬元之本票，而被告因拒絕原
    告之請求，故轉向丁○○施壓要求解決，故丁○○才向華亞公司提出折衷之方案
    ，亦即二方各退讓一步將擔保額度改為一百五十萬元，此為丁○○單方之好意，
    並非原告之意思；試問，如原告當時確係要擔保京亞公司之貨款債務，丁○○之
    京亞興公司為主債人有何立場更改原約定設質之額度？由此足證，當時確實就擔
    保對象即存有爭議，並非被告實行質權後，原告才否認原先之協議。至京亞興公
    司與華亞公司之還款協議過程中，丁○○曾於九十一年七月十日函知華亞公司之
    還款計劃為：將價值約人民幣七十萬元之貨品辦理退貨，至於剩餘之人民幣四十
    萬元貨款，則分八次償還。故九十一年八月二十三日之丁○○函，應係丁○○於
    華亞公司同意還款計劃後，所為之確認退貨加上應給付之貨款總額為人民幣一百
    零四萬三千四百五十八元；而據原告所知，丁○○確實先後匯款二次共計人民幣
    二十五萬元予華亞公司。被告所提出之丁○○九十一年八月二十三日之函，僅為
    協議過程之一部分，並非丁○○承認積欠華亞公司人民幣一百零四萬三千四百五
    十八元之債務。至於丁○○匯還人民幣二十五萬元後，所剩下之人民幣二十萬元
    （約合台幣八十萬元），非被告實行質權之新台幣三百萬元數額。
參、證據：提出（曾素蓮）戶口名簿、質權設定契約、板橋郵局1453號存證信函、富
    邦銀行定期存單利息試算查詢表、九十年六月二十七日存證信函、證人廖震豐於
    台灣高等法院八十九年重上字第五七○號九十年一月四日準備程序筆錄、北京京
    亞興業建築材料有限公司章程、
    九十一年七月十二日華亞公司函、九十一年八月二十九日丁○○函、上訴理由狀
    各一件、電匯憑證二紙為證。
乙、被告方面：
壹、聲明：原告之訴駁回。
貳、陳述：
一、原告曾於八十七年二月五日簽發面額三百萬之本票乙紙，並於八十八年六月五日
    以富邦銀行之定存單三百萬元設定質權與被告，用以擔保原告在大陸所投資設立
    之「北京京亞興經貿有限公司」（下稱京亞興公司）對於被告同在大陸所設立之
    「華亞東營塑膠有限公司」（下稱華亞公司）之貨款及票款。華亞公司與被告另
    有合意，如京亞興公司對華亞公司有票款或貨款不給付時，華亞公司即將其對京
    亞興公司之債權轉讓與被告，故若原告違約未依雙方約定內容履行其所擔保京亞
    興公司貨、票款之清償責任，被告對之即有債務不履行之損害賠償債權存在，則
    被告之實行系爭質權完全符合兩造約定。
二、本件原告於八十七年二月五日簽發系爭三百萬元之本票，係經京亞興及華亞公司
    背書後，交被告持有；至系爭質權則設定於八十八年六月五日，亦即，原告簽發
    本票發生本票債權在先，再設定質權與被告在後，故在設定質權時已有債權發生
    。原告其擬向原告購買原料，始開立本票、設定質權與實情不符，因原告只與公
    司交易，未曾出售貨品予個人。實則，本件緣起於兩造為因應現階段兩岸未能直
    接通商之現實狀況，乃約定以台灣之質權設定，用以擔保兩造分別在大陸所投資
    公司間之交易之變通作法。此項作法，除本件原告外，被告公司對其他客戶亦已
    行之有年。本件系爭本票債權確係存在，本件系爭本票既經原告曾素蓮簽發，並
    於票據上記載無條件擔任兌付之文義，則被告於收受票據時起即取得對原告之票
    據債權，及請求原告支付票款之請求權。原告雖主張票據原因關係之抗辯，惟系
    爭本票既分別經京亞公司和華亞公司背書，復轉讓與被告，原告與被告即非票據
    關係之直接當事人（前後手），依票據法第十三條本文之規定，兩造間之原因關
    係即被切斷，從而原告主張原因關係之抗辯，即無理由。
四、本件系爭質權所擔保債權之範圍，包括系爭本票債權。本件依系爭質權設定契約
    書之記載，質權擔保之範圍為「債權人所執有債務人簽發、承兌、背書或保證之
    票據及過去、現在或將來向債權人購買其產品因而發生之貨款及因債務人違約發
    生之違約金或其他負連帶保證責任之款項暨損害賠償金」，故依此約定，原告簽
    發之系爭本票，在系爭質權擔保範圍之內，至為明確。
五、本件系爭本票既經原告曾素蓮簽發，並於票據上記載無條件擔任兌付之文義，則
    被告於收受票據時起即取得對原告之票據債權及請求原告支付票款之請求權。況
    系爭本票分別經京亞興公司和華亞公司背書，始轉讓與被告，原告與被告即非票
    據關係之直接當事人（前後手），依票據法第十三條本文之規定，兩造間之原因
    關係即被切斷，從而原告主張原因關係之抗辯，即無理由。又縱本件系爭票據未
    經背書而兩造處於直接前後手之情形下，原告主張原因關係之抗辯亦無理由，蓋
    因，本件系爭質權和系爭本票均係擔保京亞興公司對華亞公司之債務，縱於系爭
    本票未經背書而兩造為票據關係之直接當事人之情形下，其原因關係亦為「以擔
    保第三人對契約當事人之債務履行為目的，所成立之併存的債務承擔或履行承擔
    契約」，依「契約自由原則」，縱兩造為直接前後手，原告主張原因關係之抗辯
    亦無理由。被告基於此契約債權人之身分，對為契約債務人之原告行使權利，自
    屬於法有據，原告稱其為「保證人」，得行使保證人之權利云云，顯對兩造間之
    法律關係存有誤解。
六、且保證之人不於票據上記明保證字樣，而依背書方法達成保證目的之背書，學說
    上謂之「隱存保證背書」，關於隱存保證背書之背書人責任，通說及實務見解均
    認為仍不能解免背書之責，始符合票據為文義證券之性質。查本件被告公司之「
    大陸公司授信客戶在台灣提供擔保之作業方式」，既如原告所稱係被告公司之內
    部規定，原告將系爭本票交付京亞興公司時，京亞興公司不知被告上述作業流程
    及其目的，乃屬當然，則其為背書時，其真意即背書之目的究竟為何，則有探究
    之必要。原告既稱：「並無背書轉讓票據之真意，且背書當時亦未取得任何對價
    」，又京亞興公司於背書當時亦不知被告公司上述作業流程之內部規定，職故，
    核其背書當時之目的應係保證，亦即學說上所稱之「隱存保證背書」，否則，僅
    謂應被告公司之要求，而無任何之目的而為背書，殊難想像。再者，「隱存保證
    背書」並不要求背書人（即保證人）與被背書人（即被保證人）間有任何對價關
    係為必要，則於具有「隱存保證背書」之票據自屬票據法第十四條第二項之例外
    情形，而應排除其適用。準此，本件系爭本票既經京亞興公司為「隱存保證背書
    」，則其應負背書之責當屬無疑，從而票據法第十四條第二項之規定於
    本件核無適用之餘地。
七、至本件系爭本票之背書係由具備大陸地區法人資格之京亞興公司和華亞公司於大
    陸地區作成，是以此背書之法律行為當係有效。又中華人民共和國票據法於第二
    十七條至第三十七條亦設有背書專節之規定，從而，經大陸地區政府承認之法人
    於大陸地區所為背書之票據行為，自屬當然有效之法律行為。再者，依台灣地區
    與大陸地區人民關係條例第四十一條第一項規定：「台灣地區人民與大陸地區人
    民間之民事事件，除本條例另有規定外，適用台灣地區之法律」，查關於票據法
    律關係之事件係台灣地區與大陸地區人民關係條例並無規定之民事事件，自應適
    用台灣地區之法律。是以，我國票據法第十三條之規定，於本件當有適用餘地，
    故兩造既非系爭票據關係之直接當事人，原告自無從主張票據原因關係之抗辯。
八、又本件原告所擔保者如非京亞興公司之債務，則丁○○何須以「北京京亞興經貿
    有限公司總經理」之名義出具被證九函件，該函件即足證原告所擔保者確係京亞
    興公司對華亞公司所負之債務。而被證十號函丁○○則自承積欠華亞公司人民幣
    一百零四萬三千四百五十八元，亦可證之京亞興公司確實積欠華亞公司上述金額
    之債務。況華亞公司交付與京亞興公司之「UPVC管材管件」，並無任何瑕疵，華
    亞公司原無接受其退貨之法律上義務，故華亞公司先前同意其退貨以折合貨款係
    以京亞興經貿有限公司清償部分欠款為前提條件。而京亞興公司對於退貨還款之
    事宜，幾經華亞公司催告卻未見積極處理，華亞公司對京亞興公司已多所寬限，
    惟其毫無償還欠款之誠意，被告遲至九十一年九月二十六日始實行質權，確已仁
    至義盡。京亞興公司積欠華亞公司人民幣一百零四萬三千四百五十八元，扣除已
    匯款償還之部分（包含九十一年九月二十六日人民幣二十萬元之匯款），已遠超
    過被告實行質權之金額即新台幣三百萬元，職故，無論如何，被告絕無因實行質
    權而獲得任何不當之利益。
九、被告實行質權之原因係因系爭質權擔保之範圍包含原告簽發之系爭本票，又系爭
    本票債權確係存在，被告實行質權，洵屬合法。另，系爭本票既經背書，原告已
    無從主張原因關係之抗辯，原告所為前述爭執，毫無實益。退步言之，縱本件系
    爭本票未經背書而兩造處於直接前後手之情形下，系爭本票原因關係既係「以擔
    保第三人間債務履行為目的之契約」，故於京亞興經貿有限公司對華亞公司之債
    務有不履行之情事，原告（即「以擔保第三人間債務履行為目的之契約」之債務
    人）亦陷於債務不履行，從而被告即得立即實行質權，易言之，縱華亞公司和京
    亞興經貿有限公司有任何協議，已無礙原告對被告成立之債務不履行損害賠償責
    任。
參、證據：提出本票、質權設定契約書、富邦商業銀行匯款委託書、準備書狀、台灣
    板橋地方法院八十九年度重訴字第三九五號、台灣高等法院八十九年度重上字第
    五七○號、最高法院九十一年度台上字第二二五一號民事判決、展期協議、購銷
    合同、九十年十一月十四日及九十一年八月二十三日京亞興公司函、大陸公司授
    信客戶在台灣提供擔保之作業方式、、台灣高等法院九十一年重上更（一）字第
    一六○號判決、、京亞興經貿有限公司企業法人營業執照、中華人民共和國票據
    法於第二十七條至第三十七條各一份（以上均影本）為證，並聲請訊問證人廖震
    豐。
    理      由
一、本件原告起訴主張：原告前於八十六年間欲投資大陸之化工原料市場，原擬向被
    告購買化工原料，故應被告之要求，提供三百萬元之富邦商業銀行定存單設定質
    權，並開立面額為三百萬元之本票予被告收執，以作為日後原告向被告購買貨品
    之擔保，雙方並簽訂質權設定契約書。惟事後因原告一直無法順利前往投資大陸
    ，亦未曾向被告公司購買任何貨品，故於九十年六月十三日致函被告，表明解除
    （終止）前開質權設定契約，並請被告交還前開三百萬元之富邦銀行定期存單及
    同額之本票，並解除質權之設定，詎被告竟於同年九月二十六日實行質權，將原
    告在富邦銀行板橋分行之定存解約，並將三百萬存款提領一空。本件系爭三百萬
    元質權設定契約既經原告聲明解除（終止）已不存在，被告以該設質定存單實行
    質權，直接向存款銀行富邦商業銀行領取原告之三百萬元存款，即屬無法律上原
    因，受有利益，致原告受有損害，為此提起本件訴訟，爰依民法第一百七十九條
    、第二百五十九條、二百六十條解除契約之規定，及同法二百六十三條之規定，
    請求被告給付如聲明所示等語。
二、被告則以：原告於八十七年二月五日曾簽發面額三百萬之本票，用以擔保原告在
    大陸所投資設立之京亞興公司對於被告在大陸投資設立之華亞公司之貨款及票款
    之清償，系爭本票嗣經京亞興公司背書後交華亞公司，並由華亞公司背書轉讓予
    被告，而原告其後為擔保其對被告之貨款、票據債務之清償，並於八十八年六月
    五日提供三百萬元之富邦銀行定期存單設定質權予原告，而華亞公司與被告另約
    定：如京亞興公司對華亞公司票款或貨款不給付時，華亞公司即將其對京亞興公
    司之債權轉讓與被告。而京亞興公司積欠華亞公司人民幣一百零四萬三千四百五
    十八元，扣除已匯款償還之部分，已逾新台幣三百萬元，是被告實行質權之原因
    係因系爭質權擔保之範圍包含原告簽發之系爭本票，又系爭本票債權確係存在，
    故被告實行質權而取得三百萬元，洵屬合法，非屬不當之利益。而本件兩造既非
    系爭本票票據關係之直接前後手，原告自無從為票據原因關係之抗辯等語，資為
    抗辯。
三、經查，本件(1)原告前為投資大陸之化工原料市場事，曾開立票面金額為三百萬元
    之本票（發票日為八十七年二月五日），該票據背面有訴外人京亞興公司、華亞
    公司背書之記載，該本票現由被告持有。(2)原告於八十八年六月五日提供三百萬
    元之富邦銀行定期存單設定質權予原告，用以擔保其對被告之貨款、票據債務之
    清償，兩造並簽定質權設定契約，(3)被告於九十年九月二十六日實行質權，將原
    告在富邦銀行板橋分行之定期存單解約，領取原告定期存款三百萬元等情，為兩
    造所不爭執，且有本票、質權設定契約、富邦銀行定期存單利息試算查詢表等件
    在卷可稽，自足信為真實。至原告主張：伊未向被告購買貨品，亦未積欠被告貨
    款未償，伊已於九十年六月十三日致函被告解除（終止）質權設定契約，是被告
    不得行使質權，領取原告定期存款三百萬元云云，則為被告所否認，且以前揭詞
    情置辯，是本件應審酌者厥為：系爭質權所擔保之債權為何，系爭質權設定契約
    是否業經原告合法解除（或終止）等項，茲論述如下：
（一）、本件系爭質權擔保之範圍為「債務人簽發、承兌或背書之票據之兌現或將來
        向債權人購買其產品因而發生之貨款及因債務人違約發生之違約金或其他負
        連帶保證責任之款項暨損害賠償金，在新台幣參佰萬元正範圍內提供人均願
        以所供擔保品，任由債權人處分優先受償。」等情，業據兩造於系爭質權設
        定契約第一條明定，是本件系爭質權性質核屬最高限額質權。而最高限額質
        權、最高限額抵押權因已就擔保債權之原因加以限定（具特定性），其所擔
        保者乃此等法律關係所不斷發生之債權（通常多以將來債權為常），其非從
        屬於特定債權，而係從屬於特定之法律關係，是最高限額質權於設立之初，
        縱尚無債權發生，於該質權之效力亦不生影響，是本件姑不論原告主張系爭
        質權成立之初無債權存在一節，並無可採（說明於后），縱最高限額質權設
        立之初，確尚無債權存在，揆諸前揭說明，該系爭質權之效力，亦不受影響
        ，從而，原告主張質權設立之初，無擔保債權存在，質權契約即屬無效云云
        ，應屬誤會。
（二）、次按票據行為為單方、無因之法律行為，於簽發行為完成時，票據債權、債
        務關係即發生，於票據上簽名之人均應依票上所載文義負責（票據法第五條
        第一項參照）。系爭票據既經原告簽發，並於票據上記載無條件擔任兌付之
        文義，則被告於收受系爭票據時起，即取得對原告之票據債權，及請求被上
        訴人原告支付票款之請求權（票據法第五十二條第一項、第一百二十一條參
        照）。承前所述，本件系爭質權於八十八年六月五日設定之時，被告已持有
        原告於八十七年二月五日簽發之三百萬元本票，則被告於設定系爭質權之時
        ，對原告已取得三百萬元本票票據債權，是上開本票票據債權依約自屬系爭
        質權之擔保範圍甚明，被告辯稱系爭質權擔保範圍包括三百萬元之本票票據
        債權等語，即足採信。
（三）、次按「未經許可之大陸地區法人、團體或其他機構，不得在台灣地區為法律
        行為。」固為台灣地區人民與大陸地區人民關係條例第七十條所明定，惟同
        條例第七十一條則規定「未經許可之大陸地區法人、團體或其他機構，以其
        名義在台灣地區與他人為法律行為者，其行為人就該法律行為，應與該大陸
        地區法人、團體或其他機構，負連帶責任。」是未經許可之大陸地區法人、
        團體或其他機構，以其名義在台灣地區與他人為法律行為時，為保護其在台
        灣地區為法律行為之相對人，上開規定例外承認該大陸地區法人於此情形，
        在台灣地區亦為法律上之人格者，自亦有權利能力，而具有當事人能力，否
        則，上開條例第七十一條規定所謂「負連帶責任」，將形同具文（最高法院
        八十九年度台上字第四六一號判決參照），據此，大陸公司京亞興公司、華
        亞公司遞次於系爭本票背書、並轉讓票據予在台灣地區之被告，是京亞興公
        司、華亞公司就系爭本票票據關係，在台灣地區亦為法律上之人格者（即有
        權利能力），從而，本件系爭本票上未經許可之大陸地區法人京亞興公司、
        華亞公司所為之背書，自難認不生背書效力，是原告主張兩造就系爭票據為
        直接前後手，得依票據法第十三條反面解釋為為原因事實之抗辯云云，尚嫌
        乏據。
（四）、況「支票執票人固應以背書之連續，證明其權利。惟基於票據之流通性、無
        因性及交易之安全，背書是否連續，祇須依支票背面之記載，形式上得以判
        斷其連續即可。執票人無須證明支票各背書實質上均屬有效。故縱背書中有
        無權代理人所為之背書，或背書有偽造之情形，然於背書之連續並無影響。
        」最高法院著有七十四年台上字第八一○號判例可參，本件系爭本票依票據
        形式觀之，並無票據背書不連續之事，原告徒言：被告持有之本票，票據背
        書不連續、被告與京亞興公司、華亞公司係通謀而為虛偽之意思表示、被告
        取得之票據為回頭背書、被告無相當對價取得系爭本票云云，非惟經被告所
        否認，而原告就前開有於己之事實，亦未能舉證以實其說，故前揭主張自難
        信為真實。
（五）、另原告主張：系爭本票及系爭質物，係用以擔保被告對原告之貨款債權，而
        非京亞興公司對華亞公司之債務云云，亦為被告所否認，並以伊受讓系爭票
        據及取得系爭質物，均為擔保兩造各於大陸投資京亞興公司公司積欠華亞公
        司之債務等語置辯。而被告辯稱之事實，業經證人即經手承辦質權設定、收
        受本票之廖震豐到庭證述無訛。另參酌訴外人華亞公司於八十六年十二月一
        日致函被告稱「北京京亞興經貿有限公司謂其在台股本曾素蓮女士要至南亞
        公司辦理抵押或質權事宜，以擔保北京京亞興經貿有限公司與本公司之貨款
        及票款事宜，煩請惠予接恰及辦理。」等語、京亞興公司總經理丁○○亦於
        九十年十二月十四日致函華亞公司稱「前所提曾素蓮（即原告）之期票設定
        ：：懇請楊董給予曾小姐以同情和幫，助將３００萬之設定存單改為１５０
        萬存單作為設定：：」等語（被證十參照）各情，是被告所辯，應可採信。
        原告主張系爭票據及系爭質物係用以擔保兩造間之貨款云云，要無可採。
（六）、又本件兩造間所約定者，係由原告提供系爭票據經京亞興公司、華亞公司背
        書交被告有、提供質物予被告以擔保京亞興公司對華亞公司之債務之行為，
        性質上為債權行為，而我國民法就債權行為之成立及內容，基於契約自由原
        則，於不違背公序良俗或法律強制規定之情形下，本得依契約內容，發生債
        權債務關係，與物權法定主義不同。本件兩造間所為以擔保第三人間債務履
        行為目的之約定，民法固無明文，但揆諸以擔保第三人對契約當事人之債務
        履行為目的，所成立之併存的債務承擔或履行承擔契約，乃交易上常見之類
        型，且其效力亦為通說所承認，自無不可。從而，本件京亞興公司既積欠華
        亞公司貨款未為清償，而原告亦未能舉證證明前揭債務業經清償，則縱華亞
        公司未於被告實行質權前，將其對京亞興公司之債權轉讓與被告，惟被告依
        兩造約定本得向原告行使之權利，從而，原告主張系爭票據之原因關係之債
        權不存在，亦非可採。
（七）、末按票據為無因證券，發票人一經簽發票據，即應依票面文義負其責任。至
        於簽發票據之原因關係不存在，係作為票據債務人得據以阻止票據權利人行
        使票據請求權之例外情況（票據法第十三條）。票據既為發票人所簽發，則
        就其為何簽發，或簽發如何內容之票據，發票人均居於主動地位，故於簽發
        票據時，若認有保持此原因關係，以備將來對抗執票人付款請求之必要，自
        可於簽發票據時，保存其相關證據或證明方法。且相較於執票人欲保持原因
        關係之證據，發票人顯較容易。故執票人就票據作成前之債務關係，亦即關
        於給付之原因，不負舉證責任（最高法院五十年台上字第一六五九號判例、
        六十四年台上字第一五四○號判例參照）。本件被告辯稱京亞興公司公司向
        華亞公司買賣貨款等債務共積欠人民幣一百零四萬三千四百五十八元，扣除
        已償還之部分（含九十一年九月二十六日人民幣二十萬元之匯款），遠逾新
        台幣三百萬元等語，業據被告提出與所述相符之九十一年八月二十三日京亞
        興公司總經理丁○○致華亞公司函（被證十）、原告提出之九十一年七月十
        二日華亞公司致京亞興公司函（原證十二）在卷足參，是被告所辯洵屬有據
        ，而原告就華亞公司對京亞興公司無三百萬元之債權存在之有利於己之事實
        ，既未舉證以實其說，則其據此原因關係所為票據抗辯即難採信。從而，原
        告於九十年六月十三日以其未積欠被告債權為由，致函被告解除（終止）系
        爭質權設定契約，於法自有未合。其進而主張系爭質權設定契約業經解除（
        終止），被告不得實行質權云云，亦無足取。
四、綜上所述，本件原告簽發系爭本票，未依限清償票據債務三百萬元，而票據債務
    復為系爭質權設定契約約定之擔保範圍，從而，被告依約實行質權領取原告提供
    之三百萬元之富邦商業銀行定存單，於法尚無不合，原告依民法第一百七十九條
    、第二百五十九條、二百六十條、二百六十三條之規定，請求被告給付三百萬元
    及法定遲延利息，洵屬無據，應與其假執行之聲請，併予駁回。
五、本件因事證已臻明確，兩造其餘攻擊、防禦方法及所為之立證，經核與判決之結
    果不生影響，無庸逐一論述，併予敘明。
六、結論：原告之訴為有理由，依民事訴訟法第七十八條，判決如主文。
中      華      民      國    九十二    年      十      月      九      日
                                民事第四庭  法  官  周玫芳
右為正本係照原本作成
如對本判決上訴，須於判決送達後廿日內向本院提出上訴狀
中      華      民      國    九十二    年      十      月      九      日
                                            書記官  郭麗琴


司法院資訊處製作；財團法人民間司法改革基金會備份。
